【裁判字號】    89,訴,1628
【裁判日期】    900329
【裁判案由】    國宅
【裁判全文】
臺北高等行政法院裁定                            八十九年度訴字第一六二八號
    原      告  甲○○
                乙○○
                丙○○
    被      告  臺北市政府國民住宅處
    代  表  人  丁○○(處長).
右原告因國宅事件，不服台北市政府中華民國八十九年八月十六日府訴字第八九０七
五九二五００號訴願決定，提起行政訴訟，本院裁定如左：
    主文
原告之訴駁回。
訴訟費用由原告負擔。
    理由
壹、原告訴之請求內容：
  一、求為撤銷台北市政府之府宅綜字第八九○二八六一三○○號函。
  二、求為撤銷被告機關之北市宅綜字第八九二一六七七四００號函及維持該處分效
      力之台北市政府府訴字第八九０七五九二五００號訴願決定。
  三、求為判決命台北市政府於判決確定後兩個月內出售如起訴狀附表所示土地與原
      告，並辦妥所有權移轉登記。
貳、全案事實經過：
  一、原告原為台北市承購國宅之等候戶，後經被告機關發函通知，參加說明會，選
      配國宅。
  二、原告隨後於八十七年一月間分別與被告機關簽定「台北市國民住宅土地設定地
      上權契約書」及「台北市土地設定地上權國民住宅之房屋買賣及貸款契約書」
      各一份，兩造約定，就台北市○○區○○段二小段五五七之一號之土地設定五
      十年之地上權，由原告以「售屋不售地」之方式，向被告機關購買國宅。
  三、但簽約後，原告認為以上「賣屋不賣地」之買賣條件違法，主張應連同土地一
      併出賣，而台北市市議員亦去函台北市政府要求檢討此項政策，台北市政府乃
      於八十九年四月二十一日以府宅綜字第八九○二八六一三○○號函，再次重申
      上述「賣屋不賣地」之政策（只不過允許限制土地租金漲幅上限）。
  四、原告乃再次於八十九年五月十八日去函被告機關，請求被告機關出售上開原約
      定設定地上權之土地持分予原告。
  五、被告機關乃於八十九年五月三十日以北市宅綜字第八九二一六七七四００號函
      ，對原告作出拒絕之表示。
  六、原告對被告機關拒絕出售土地之決定，表示不服而提出訴願，經台北市政府以
      府訴字第八九０七五九二五００號訴願決定，為訴願不受理之諭知。原告乃提
      起本件訴訟。
參、本院之判斷：
  一、就台北市政府之府宅綜字第八九○二八六一三○○號函部分：
    Ａ、按行政訴訟法第四條第一項規定：「人民因中央或地方機關之違法行政處分
        ，認為損害其權利或法律上之利益，經依訴願法提起訴願而不服其決定，或
        提起訴願逾三個月不為決定，或延長訴願決定期間逾二個月不為決定者，得
        向高等行政法院提起撤銷訴訟」。是依本條規定，人民須因違法行政處分而
        權利受侵害始得提起撤銷訴訟。
    Ｂ、次按訴願法第三條第一項規定：「本法所稱之行政處分，謂係指中央或地方
        機關就公法上具體事件所為之決定或其他公權力措施而對外直接發生法律效
        果之單方行政行為」。故構成行政處分之要件可析述如下：（１）須係行政
        機關所為，（２）須為法律行為，（３）須係公法行為，（４）需是單方行
        政行為，（５）需直接產生對外法律效果，（６）須就特定具體事件所為之
        決定。其中（５）「直接」、「對外」法律效果之涵義，係該處分「片面而
        直接地」對人民指出所欲發生之法律效果，因此在當事人間產生拘束力，並
        且因該行政機關之意思表示，擴充、限制或終局確認處分機關外部之自然人
        或法人的權利義務。
    Ｃ、然而上開函件卻係台北市政府致函台北市市議會黃珊珊議員，對地上權國宅
        相關地上權條件之研修檢討意見，本質為地方政府對地方議會議員質詢之答
        覆，內容雖對地上權國宅之契約內容，以及地上權國宅住戶之請求（包括申
        請購買土地、調降租金、維持固定租金而不隨公告地價漲跌調整等）有所說
        明，然因本函之目的並非對人民之權利義務，予以擴充、限制或終局確認，
        人民之權利義務亦未因此受到拘束，故本函不該當上述「直接、「對外」之
        要件，其法律性質僅屬「事實行為」，而不構成行政處分。是以原告求為撤
        銷非行政處分之行政行為，撤銷訴訟之訴訟要件不備，依行政訴訟法第一百
        零七條第一項第十款，應予駁回。
    Ｄ、又查原告之訴願聲明中並未請求撤銷該函，因此縱認該函性質為行政處分，
        原告此項聲明亦不符合行政訴訟法第四條第一項所揭示之「訴願前置原則」
        ，亦該當依行政訴訟法第一百零七條第一項第十款之訴訟要件不備，併此
        明。
  二、就被告機關做成之北市宅綜字第八九二一六七七四００號函及維持該處分效力
      之府訴字第八九０七五九二五００號訴願決定部分：
    Ａ、原告主張北市宅綜字第八九二一六七七四００號函性質為一行政處分，無非
        以其購地申請遭被告機關以該函拒絕，而使其權利受直接影響。因此訴願決
        定以該函非行政處分而不受理，顯然違法云云。
    Ｂ、按行政機關所為之意思表示構成行政處分須具備六項要件，前已述及，而本
        件「被告機關對於原告購買土地申請之拒絕表示」之定性問題，首應檢討當
        事人間基礎法律關係性質（即上述要件（３）部分）。但基於以下之理由，
        本案二造間之法律關係顯難被定性為「公法關係」，理由如下：
        I、查原告自參加國宅等候順位之抽籤，至依據被告機關書面詢問參加地上
            權國宅配售，皆出於個人自由意志之決定，且被告機關考量等候戶之權
            益，實施要點亦明定初期實施採彈性作法，等候戶可自行選擇承購地上
            權或保留原等候順位承購一般售屋售地國宅，顯見當事人間並無支配服
            從關係。
        II、其次，原告與被告機關所屬之公權力主體「台北市」之間的法律關係，
            包括買賣房屋以及租賃基地，皆由雙方訂立契約規範之（參見「台北市
            國民住宅土地設定地上權契約書」及「台北市土地設定地上權國民住宅
            之房屋買賣及貸款契約書」），契約所依據之法令包括民法、土地法、
            國民住宅條例中相關規定，無一規定係限於公權力主體始得適用者（參
            見國民住宅條例第三十條以下獎勵民間興建國民住宅之規定），其皆屬
            私法。
        III、因此原告與台北市政府就地上權國宅配售之法律關係為私法性質，原告
            申請購買亦基於私法關係有所請求（至具體請求權責屬民事實體問題）
            ，被告機關對原告申請購買之拒絕，亦不涉及公權力之行使，僅是拒絕
            原告購買土地之要約（參見民法第一百五十五條），不符合公法行為之
            要件。
        Ⅳ、就此，原告主張「國民住宅條例」第十六、十七、二十一條，及該條例
            之施行細則第二條、第二十五、二十六條，及內政部「國民住宅出售及
            商業服務設施暨其他建築標售標租辦法」第二條皆規定國宅之租售包括
    Ｃ、綜上所述，原告與被告機關所屬主體台北市政府間之法律關係私法關係，故
        原告主張北市宅綜字第八九二一六七七四００號函屬一公法行為，因此認其
        為一行政處分，並不正確。
    Ｄ、依訴願法第七十七條第一項第八款規定：「對於非行政處分或其他依法不屬
        訴願救濟範圍內之事項提起訴願者」，訴願決定機關對該案件應為不受理之
        決定。本案原告所稱之行政處分既不存在，訴願決定機關為不受理之決定，
        自無不合。
    Ｅ、原告求為撤銷府宅綜字第八九○二八六一三○○號函部分，因其乃非行政處
        分之行政行為，撤銷訴訟之訴訟要件不備，依行政訴訟法第一百零七條第一
        項第十款，應予駁回。
  三、出售土地並辦妥所有權移轉登記部分
    Ａ、原告與被告機關所屬主體台北市政府間之法律關係私法關係，已如前述，就
        此爭議既非「公法爭議」，依據行政訴訟法第二條「公法上之爭議，除法律
        別有規定外，得依本法提起行政訴訟」，行政訴訟以裁判公法爭議為前提。
    Ｂ、因此關於原告購買土地及移轉所有權之爭議不屬行政法院管轄權範圍，構成
        訴訟要件不備，依據第一百零七條第一項第一款，應予駁回。
肆、綜上論結，原告之訴不備訴訟要件，應予駁回，另本件訴訟既不合法，其實體理
    由自無庸審酌，並予敘明。
據上論結、依行政訴訟法第一百零七條第一項第一款、第十款、第一百零四條、民事
訴訟法第九十五條、第七十八條、第八十五條第一項前段，裁定如主文。
中      華      民      國     九十     年      三      月    二十六    日
                                  臺北高等行政法院  第五庭
                                            審判長  法  官  姜素娥
                                                    法  官  林文舟
                                                    法  官  帥嘉寶
右為正本係照原本作成。
如不服本裁定，應於送達後十日內向本院提出抗告狀（須按他造人數附繕本）。
中      華      民      國     九十     年      三      月      三十    日
                                                    書記官  林麗美


司法院資訊處製作；財團法人民間司法改革基金會備份。
